臺灣臺中地方法院刑事判決
                                    110年度金訴字第286號
公  訴  人  臺灣臺中地方檢察署檢察官
被      告  唐英智


上列被告因詐欺等案件，經檢察官提起公訴（110年度偵字第388
5號），被告於準備程序中就被訴事實為有罪之陳述，經告知簡
式審判程序之旨，並聽取當事人之意見後，經本院合議庭裁定由
受命法官獨任進行簡式審判程序，判決如下：
    主  文
唐英智犯三人以上共同詐欺取財罪，累犯，處有期徒刑壹年參月
，併科罰金新臺幣貳萬元，罰金如易服勞役，以新臺幣壹仟元折
算壹日。
    犯罪事實
一、唐英智參與劉家豪（綽號「芭樂」或「芭樂馬」，不在本案
    起訴範圍內）、真實姓名年籍不詳綽號「鯉魚」之人（下稱
    「鯉魚」）等人所組成之3人以上，以實施詐術為手段、具
    有持續性、牟利性之有結構性組織之詐欺集團（下稱上開詐
    欺集團）犯罪組織期間【唐英智參與犯罪組織部分，業經本
    院以110年度金訴字201號判決，不在本案起訴、審理、判決
    範圍內】，與劉家豪、「鯉魚」、上開詐欺集團其他成員共
    同基於意圖為自己不法所有之3人以上共同詐欺取財、掩飾
    隱匿詐欺所得去向、所在之洗錢犯意聯絡，由上開欺集團不
    詳成員於民國109年12月5日下午2時許，撥打電話向蔡淑美
    佯稱：蔡淑美信用卡遭盜刷，須依指示輸入帳號才能停止盜
    刷云云，致蔡淑美因而陷於錯誤，依上開欺集團不詳成員指
    示，於同日下午3時27分許，在臺中市住處（地址詳卷），
    使用網路銀行轉帳新臺幣（下同）99,989元至兆豐商業銀行
    戶名余麗鳳、帳號00000000000號帳戶（下稱上開兆豐銀行
    帳戶）；於同日下午3時42分許，在上址住處，使用網路銀
    行轉帳99,986元（起訴書誤載為99,989元）至台北富邦銀行
    帳號000-000000000000號帳戶（此帳戶部分無證據證明係唐
    英智所提領）後，上開欺集團不詳成員隨即以通訊軟體通知
    「鯉魚」、劉家豪，再由劉家豪將上開兆豐銀行帳戶金融卡
    、密碼交與唐英智，由唐英智駕駛車牌號碼000-0000號自用
    小客車搭載劉家豪，由唐英智下車，於同日下午3時33分、
    34分、35分、36分、37分許，在臺中市○○區○○○道0段
    00號兆豐商業銀行北臺中分行，持上開兆豐銀行帳戶金融卡
    以自動櫃員機提領3萬元、3萬元、3萬元、9,000元、800元
    後，即將前揭提領之99,800元，交付在車上等候之上開詐欺
    集團上手劉家豪，產生掩飾或隱匿詐欺犯罪所得去向、所在
    之效果。嗣蔡淑美察覺有異而報警處理，為警循線查悉上情
    。
二、案經蔡淑美訴由臺中市政府警察局第六分局報告臺灣臺中地
    方檢察署檢察官偵查起訴。
    理  由
一、本案被告唐英智所犯，非死刑、無期徒刑、最輕本刑為3年
    以上有期徒刑之罪，或高等法院管轄第一審之案件，被告於
    本院準備程序中，就前揭被訴事實為有罪之陳述，經受命法
    官告以簡式審判程序之旨，並聽取被告及公訴人之意見後，
    本院認無不得或不宜改依簡式審判程序進行之處，爰依刑事
    訴訟法第273條之1第1項、第284條之1規定，經合議庭評議
    後，裁定本案由受命法官獨任進行簡式審判程序，是本案之
    證據調查，依刑事訴訟法第273條之2規定，不受同法第159
    條第1項、第161條之2、第161條之3、第163條之1及第164條
    至第170條規定之限制，合先敘明。
二、上開犯罪事實，業據被告於本院準備程序及審理時，均坦承
    不諱（見本院卷第184、194頁）。經查，復有被告於警詢、
    偵查中之陳述在卷可稽〈見臺灣臺中地方檢察署（下稱臺中
    地檢署）110年度偵字第3885號卷（下稱偵卷）第45至49、1
    01至105頁〉，並有告訴人蔡淑美於警詢時之指述在卷可證（
    見偵卷第51至54頁），且有警示帳戶資料、上開兆豐銀行帳
    戶交易明細、提款監視器畫面、車手提領時間一覽表、告訴
    人蔡淑美之存摺影本、手機通話紀錄、APP轉帳紀錄截圖、
    內政部警政署反詐騙諮詢專線紀錄表、臺中市政府警察局第
    六分局何安派出所陳報單、受理刑事案件報案三聯單、受理
    各類案件紀錄表、受理詐騙帳戶通報警示簡便格式表、金融
    機構聯防機制通報單在卷可憑（見偵卷第55至81頁），是應
    堪認被告之自白與事實相符，堪以認定。是以本案事證明確
    ，被告上揭犯行洵堪認定，應予依法論科。
三、論罪科刑：
  ㈠按洗錢防制法第15條之特殊洗錢罪，係在無法證明前置犯罪
    之特定不法所得，而未能依第14條之一般洗錢罪論處時，始
    予適用。倘能證明人頭帳戶內之資金係前置之特定犯罪所得
    ，即應逕以一般洗錢罪論處，自無適用特殊洗錢罪之餘地。
    例如詐欺集團向被害人施用詐術後，為隱匿其詐欺所得財物
    之去向，而令被害人將其款項轉入該集團所持有、使用之人
    頭帳戶，並由該集團所屬之車手前往提領詐欺所得款項得逞
    ，檢察官如能證明該帳戶內之資金係本案詐欺之特定犯罪所
    得，即已該當於新法第14條第1項之一般洗錢罪；至若無法
    將人頭帳戶內可疑資金與本案詐欺犯罪聯結，而不該當第2
    條洗錢行為之要件，當無從依第14條第1項之一般洗錢罪論
    處，僅能論以第15條第1項之特殊洗錢罪。另過去實務認為
    ，行為人對犯特定犯罪所得之財物或利益作直接使用或消費
    之處分行為，或僅將自己犯罪所得財物交予其他共同正犯，
    祇屬犯罪後處分贓物之行為，非本條例所規範之洗錢行為，
    惟依新法規定，倘行為人意圖掩飾或隱匿特定犯罪所得來源
    ，而將特定犯罪所得直接消費處分，甚或交予其他共同正犯
    ，而由共同正犯以虛假交易外觀掩飾不法金流移動，即難認
    單純犯罪後處分贓物之行為，應仍構成新法第2條第1或2款
    之洗錢行為（最高法院108年度台上字第1744號判決要旨參
    照）。被告上開行為已該當刑法第339條之4第1項第2款之要
    件甚明，而該條項為法定刑1年以上7年以下有期徒刑之罪，
    屬洗錢防制法第3條第1款所規定之特定犯罪。本案詐欺集團
    成員使用人頭帳戶供被害人轉帳，並由被告前往提領後，再
    轉交與上開詐欺集團上手劉家豪，且被告亦明知上開情節而
    為本案犯行，所為顯係掩飾、隱匿詐欺所得之去向、所在，
    且有掩飾犯罪所得去向、所在之故意，揆諸前揭說明，要與
    洗錢防制法第14條第1項之要件相合。
  ㈡核被告所為，係刑法第339條之4第1項第2款之3人以上共同犯
    詐欺取財罪、洗錢防制法第14條第1項之一般洗錢罪。
  ㈢被告與劉家豪、「鯉魚」、上開欺集團不詳成員間就上開3人
    以上共同犯詐欺取財、一般洗錢犯行，有犯意聯絡及行為分
    擔，為共同正犯。
  ㈣被告以一行為同時觸犯刑法第339條之4第1項第2款之3人以上
    共同犯詐欺取財罪、洗錢防制法第14條第1項之一般洗錢罪
    ，為想像競合犯，應依刑法第55條規定，從一重論以刑法第
    339條之4第1項第2款之3人以上共同犯詐欺取財罪處斷。
  ㈤按刑法第47條第1項有關累犯加重本刑部分，不生違反憲法一
    行為不二罰原則之問題。惟其不分情節，基於累犯者有其特
    別惡性及對刑罰反應力薄弱等立法理由，一律加重最低本刑
    ，於不符合刑法第59條所定要件之情形下，致生行為人所受
    之刑罰超過其所應負擔罪責之個案，其人身自由因此遭受過
    苛之侵害部分，對人民受憲法第8條保障之人身自由所為限
    制，不符憲法罪刑相當原則，牴觸憲法第23條比例原則。於
    此範圍內，有關機關應自本解釋公布之日起2年內，依本解
    釋意旨修正之。於修正前，為避免發生上述罪刑不相當之情
    形，法院就該個案應依本解釋意旨，裁量是否加重最低本刑
    ，司法院釋字第775號解釋文參照。是法官應於個案量刑裁
    量時具體審認被告有無特別惡性及對刑罰反應力薄弱之情。
    查被告前因詐欺取財案件，經本院以107年度中簡字第3078
    號判決判處有期徒刑3月，經本院以108年度簡上字第92號判
    決上訴駁回確定，於108年8月16日易科罰金執行完畢之情，
    有臺灣高等法院被告前案紀錄表在卷可稽，被告受有期徒刑
    執行完畢，5年以內故意再犯本案有期徒刑以上之罪，應依
    刑法第47條第1項規定，論以累犯；復參酌被告前案犯行為
    詐欺取財罪，復為本案詐欺取財犯行，而屬危害社會治安相
    同類型犯罪，足徵其有立法意旨所指之特別惡性及對刑罰反
    應力薄弱明確；並審酌其所犯本案之罪，依其犯罪情節，並
    無應量處最低法定刑，否則有違罪刑相當原則，暨有因無法
    適用刑法第59條酌量減輕其刑之規定，致其人身自由遭受過
    苛侵害之情形，是就被告所犯之罪，爰依刑法第47條第1項
    規定及司法院釋字第775號解釋文，加重其刑。
  ㈥再按想像競合犯之處斷刑，本質上係「刑之合併」。其所謂
    從一重處斷，乃將想像競合犯組成之評價上數罪，合併為科
    刑一罪，其所對應之刑罰，亦合併其評價上數罪之數法定刑
    ，而為一個處斷刑。易言之，想像競合犯侵害數法益者皆成
    立犯罪，論罪時必須輕、重罪併舉論述，同時宣告所犯各罪
    名，包括各罪有無加重、減免其刑之情形，亦應說明論列，
    量刑時併衡酌輕罪部分量刑事由，評價始為充足，然後依刑
    法第55條前段規定「從一重處斷」，非謂對於其餘各罪可置
    而不論。因此，法院決定處斷刑時，雖以其中最重罪名之法
    定刑，做為裁量之準據，惟於裁量其輕重時，仍應將輕罪合
    併評價在內（最高法院108年度台上字第4405號、第4408號
    判決可參）。而按犯洗錢防制法第14條、第15條之罪，在偵
    查或審判中自白者，減輕其刑，為洗錢防制法第16條第2項
    所明定。被告就其一般洗錢犯行，於本院審理時已自白不諱
    。是就其所犯一般洗錢罪部分，原應依洗錢防制法第16條第
    2項規定減輕其刑，惟依前揭罪數說明，被告就其本案犯行
    係從一重論以3人以上共同詐欺取財罪，是就被告此部分想
    像競合輕罪得減輕其刑部分，本院於量刑時乃予以審酌。
  ㈦而按刑法第59條之酌量減輕其刑，必須犯罪另有特殊之原因
    與環境等等，在客觀上足以引起一般同情，認為即予宣告法
    定低度刑期尤嫌過重者，始有其適用（最高法院45年台上字
    第1165號判決參照）。又適用該條文酌量減輕其刑時，雖不
    排除審酌同法第57條各款所列之事由，惟其程度應達於客觀
    上足以引起同情，確可憫恕者，方屬相當（最高法院88年度
    台上字第4171號判決參照）。查：本院審酌被告正值壯年，
    不思以正當途徑獲取財物，竟為本案犯行，其本案犯罪之情
    狀，實難認其犯行在客觀上有足以引起一般同情之情狀，且
    按刑法第339條之4第1項第2款之3人以上共同犯詐欺取財罪
    之法定刑為「處1年以上7年以下有期徒刑，得併科1百萬元
    以下罰金」，依被告之犯罪情節，尚難謂有失之過苛或情輕
    法重情形。而衡酌近年來詐欺集團猖獗，犯罪手法惡劣，嚴
    重破壞社會成員間之基本信賴關係，政府一再宣誓掃蕩詐騙
    犯罪之決心，而被告竟仍為本案上開犯行，實屬可責，倘遽
    予憫恕被告而依刑法第59條規定減輕其刑，除對其個人難收
    改過遷善之效，無法達到刑罰特別預防之目的外，亦易使其
    他實施詐欺取財之人心生投機、甘冒風險繼續犯之，無法達
    到刑罰一般預防之目的，衡諸社會一般人客觀標準，尚難謂
    有過重而情堪憫恕之情形，自無適用刑法第59條規定之餘地
    ，併此敘明。
  ㈧爰審酌近年來詐欺猖獗，犯罪手法惡劣，嚴重破壞社會成員
    間之基本信賴關係，政府一再宣誓掃蕩詐騙犯罪之決心，而
    被告正值壯年，不思以正當途徑獲取財物，竟為上開犯行，
    實屬可責，自應予以相當之非難，並衡酌被告犯罪之動機、
    目的、手段、分工情形，及於犯罪後坦承犯行之犯後態度，
    且就其所犯一般洗錢罪部分，應依洗錢防制法第16條第2項
    規定減輕其刑之情，有如前述，然未與告訴人蔡淑美和解或
    調解成立，亦未賠償告訴人蔡淑美，暨告訴人蔡淑美所受之
    損害，又兼衡被告之教育智識程度、生活狀況、素行品行等
    一切情狀，量處如主文所示之刑，並就罰金刑部分諭知易服
    勞役之折算標準。
四、沒收部分：
  ㈠洗錢防制法第18條第1項固規定：「犯第14條之罪，其所移轉
    、變更、掩飾、隱匿、收受、取得、持有、使用之財物或財
    產上利益，沒收之；犯第15條之罪，其所收受、持有、使用
    之財物或財產上利益，亦同。」，為刑法沒收規定之特別規
    定，自應優先於刑法相關規定予以適用，亦即就洗錢行為標
    的之財物或財產上利益，均應依洗錢防制法第18條規定沒收
    之。惟上開條文雖採義務沒收主義，卻未特別規定「不問屬
    於犯罪行為人與否，沒收之」，致該洗錢行為之標的是否限
    於行為人所有者始得宣告沒收，有所疑義，於此情形自應回
    歸適用原則性之規範，即參諸刑法第38條第2項前段規定，
    仍以屬於行為人所有者為限，始應予沒收。至於洗錢行為本
    身之犯罪所得或犯罪工具之沒收，參酌該條立法理由，應適
    用104年12月30日及105年6月22日修正公布之中華民國刑法
    沒收專章之規定。
  ㈡按「任何人都不得保有犯罪所得」為普世基本法律原則，犯
    罪所得之沒收、追繳或追徵，在於剝奪犯罪行為人之實際犯
    罪所得（原物或其替代價值利益），使其不能坐享犯罪之成
    果，以杜絕犯罪誘因，可謂對抗、防止經濟、貪瀆犯罪之重
    要刑事措施，性質上屬類似不當得利之衡平措施，著重所受
    利得之剝奪。然苟無犯罪所得，自不生利得剝奪之問題，固
    不待言，至二人以上共同犯罪，關於犯罪所得之沒收、追繳
    或追徵，倘個別成員並無犯罪所得，且與其他成員對於所得
    亦無事實上之共同處分權時，同無「利得」可資剝奪，特別
    在集團性或重大經濟、貪污犯罪，不法利得龐大，一概採取
    絕對連帶沒收、追繳或追徵，對未受利得之共同正犯顯失公
    平。有關共同正犯犯罪所得之沒收、追繳或追徵，本院採沒
    收或追徵應就各人所分得者為之之見解。又所謂各人「所分
    得」，係指各人「對犯罪所得有事實上之處分權限」，法院
    應視具體個案之實際情形而為認定：倘若共同正犯各成員內
    部間，對於不法利得分配明確時，固應依各人實際分配所得
    沒收；然若共同正犯成員對不法所得並無處分權限，其他成
    員亦無事實上之共同處分權限者，自不予諭知沒收；至共同
    正犯各成員對於不法利得享有共同處分權限時，則應負共同
    沒收之責。至於上揭共同正犯各成員有無犯罪所得、所得數
    額，係關於沒收、追繳或追徵標的犯罪所得範圍之認定，因
    非屬犯罪事實有無之認定，並不適用「嚴格證明法則」，無
    須證明至毫無合理懷疑之確信程度，應由事實審法院綜合卷
    證資料，依自由證明程序釋明其合理之依據以認定之（最高
    法院104年度台上字第3937號判決要旨參照）。是以犯罪所
    得之沒收、追徵，應就各人分受所得之數為沒收。
  ㈢查被告就其所提領告訴人蔡淑美受詐欺轉帳入上開兆豐銀行
    帳戶之款項，被告於本院審理時稱：其已將提領之全數金額
    交付與劉家豪等語（見本院卷第184頁）。則該等金額均非
    屬被告所有，且無證據證明仍在被告實際管領中，自無庸依
    洗錢防制法第18條第1項前段規定沒收。而被告於本院審理
    時陳稱：當初「鯉魚」告知我每領1萬元可以得到200元之報
    酬，係月結，而我還沒有領到報酬之前，就被警察查獲，就
    本案並無領到報酬等語（見本院卷第184頁）。而觀諸卷內
    證據資料，尚無證據證明被告就本案已從中獲取任何報酬或
    不法利得，自無諭知沒收犯罪所得或追徵其價額之餘地，附
    此敘明。
據上論斷，應依刑事訴訟法第273條之1第1項、第299條第1項前
段，洗錢防制法第14條第1項、第16條第2項，刑法第11條、第28
條、第339條之4第1項第2款、第55條、第47條第1項、第42條第3
項，刑法施行法第1條之1第1項，判決如主文。
本案經檢察官陳佞如提起公訴，檢察官宋恭良到庭執行職務。
中　　華　　民　　國　 110　　年　　9 　　月　　3 　　日
                  刑事第六庭    法  官  黃佳琪
以上正本證明與原本無異。
如不服本判決，應於送達判決後20日內向本院提出上訴書狀，並
應敘述具體理由；其未敘述上訴理由者，應於上訴期間屆滿後20
日內向本院補提理由書（均須按他造當事人之人數附繕本）「切
勿逕送上級法院」。
告訴人或被害人對於判決如有不服具備理由請求檢察官上訴者，
其上訴期間之計算係以檢察官收受判決正本之日期為準。
                                書記官  顏偉林
中　　華　　民　　國　 110　　年　　9 　　月　　3 　　日

附錄論罪科刑法條：
中華民國刑法第339條之4
犯第339條詐欺罪而有下列情形之一者，處1年以上7年以下有期
徒刑，得併科1百萬元以下罰金：
一、冒用政府機關或公務員名義犯之。
二、三人以上共同犯之。
三、以廣播電視、電子通訊、網際網路或其他媒體等傳播工具，
    對公眾散布而犯之。
前項之未遂犯罰之。

洗錢防制法第2條
本法所稱洗錢，指下列行為：
一、意圖掩飾或隱匿特定犯罪所得來源，或使他人逃避刑事追訴
    ，而移轉或變更特定犯罪所得。
二、掩飾或隱匿特定犯罪所得之本質、來源、去向、所在、所有
    權、處分權或其他權益者。
三、收受、持有或使用他人之特定犯罪所得。

洗錢防制法第14條
有第2條各款所列洗錢行為者，處7年以下有期徒刑，併科新臺幣
5百萬元以下罰金。
前項之未遂犯罰之。
前2項情形，不得科以超過其特定犯罪所定最重本刑之刑。